【裁判字號】    95,台上,6844
【裁判日期】    951208
【裁判案由】    業務過失致人於死
【裁判全文】
最高法院刑事判決            九十五年度台上字第六八四四號
上  訴  人  甲○○
上列上訴人因業務過失致人於死案件，不服台灣高等法院中華民
國九十三年一月十四日第二審判決（九十二年度上訴字第三一五
三號；起訴案號：台灣台北地方法院檢察署九十年度調偵續字第
二一號），提起上訴，本院判決如下：
    主  文
原判決撤銷，發回台灣高等法院。
    理  由
本件原判決認定上訴人甲○○為右家油壓實業有限公司負責人，
以設計、製造及銷售「全自動油壓廢紙打包機」為業，為從事業
務之人，就前開廢紙打包機之設計、製造及銷售，負有使之具備
安全操作使用環境之責。民國八十七年十一月十八日，長益紙業
有限公司（下稱長益公司）向上訴人購買前開廢紙打包機，上訴
人本應注意上開廢紙打包機應設置鐵網或護欄以保護操作者安全
，並於機器上作危險、警告標示，且應提供書面之操作手冊、操
作說明書，俾便操作者得明瞭機器操作方法及故障排除方式，以
避免首次購買上開機器之長益公司之員工因不諳機器之操作方法
及故障排除程序而受損害，其又非不能注意，竟疏未注意，未設
置鐵網或護欄、警告標示等安全防護措施，僅以口頭告知前開機
器之操作方法及故障排除程序，致八十八年十二月十六日上午十
一時五十分許，在台北縣新店市○○路二之一號長益公司工廠內
，陳政忠因見前開廢紙打包機再度發生故障，惟無操作手冊可供
參考，故未先依照故障排除程序將機器電源關閉或由自動改為手
動方式操作，即探頭進入機身內查看機身何處故障，適故障突然
排除，前開機器因仍處於自動操作模式遂自行運轉，陳政忠閃避
不及，即遭運轉間之馬達護蓋彈打到頭部，造成顱內出血，於同
年月十八日零時十分許死亡等情。因而維持第一審論處上訴人從
事業務之人，因業務上之過失致人於死罪刑之判決，駁回上訴人
在第二審之上訴。固非無見。
惟查：(一)科刑判決書，須先認定犯罪事實，然後於理由內敘明其
認定犯罪所憑之證據，方足以資論罪科刑，如認定事實與其所採
用之證據，及認定之理由不相適合，即屬理由矛盾，其判決當然
違背法令。原判決認定上訴人怠於提供其所設計、製造及銷售「
全自動油壓廢紙打包機」之書面操作手冊、操作說明書，而陳政
忠於排除機器故障時，因無操作手冊可供參考，故未依照故障排
除程序將機器電源關閉或由自動改為手動方式操作，即探頭進入
機身內查看何處故障，適故障突然排除，因機器仍處自動操作模
式遂自行運轉，陳政忠乃遭運轉間之馬達護蓋擊中頭部，造成顱
內出血並致死亡等情。依原判決理由二(一)(二)之說明，係以陳政忠
之配偶郭麗花之指訴為其論據。惟關於本件事故發生過程，據郭
麗花於偵查中陳稱「我先生有先將自動電源關掉改為手動並修理
故障馬達部分，修好後請別人將機器打開，我先生頭伸去看感應
器有沒有亮，結果機器一開，馬達就往前移動，就打到我先生的
頭。被告未告訴我們頭不能伸到馬達前面去看感應器會被馬達打
到。被告祇有說不能掉到裝紙的箱子裡面，否則會被壓死，其他
的都未說。我問過被告那些地方危險要注意，他都未說。」等語
（偵續卷第四七頁），似係指稱陳政忠修理機器之前，已先將電
源關閉並改為手動，嗣於故障排除後，始請別人將機器打開。原
判決事實欄此部分記載，與理由所引郭麗花之指訴不相適合，自
有證據上理由矛盾之違法。(二)審理事實之法院，對於案內一切證
據，除認為不必要者外，均應詳為調查，然後基於調查所得之心
證，以為判斷事實之基礎。如有應行調查之證據未經依法調查，
或證據雖已調查而其內容尚未明瞭，遽行判決，均屬應於審判期
日調查之證據而未予調查之違法。又刑法上之過失，其過失行為
與結果間，在客觀上有相當因果關係始得成立。所謂相當因果關
係，係指依經驗法則，綜合行為當時所存在之一切事實，為客觀
之事後審查，認為在一般情形下，有此環境、有此行為之同一條
件，均可發生同一之結果者而言。本件事故發生之原因，經行政
院勞工委員會北區勞動檢查所派員檢查結果，初判認應為罹災者
檢修時未將機器斷電而導致災害發生，與是否有標準操作程序及
維修方法有關，有卷附該所九十年七月十二日台九十勞北檢綜字
第五二三九四九號函可稽（偵續卷第十七頁）。且據證人鄧讚賢
於偵查中證稱「操作電源板上會有手動及自動的按鈕。如果故障
時不關掉自動的電源，有時一修好，機器馬上會動，很危險。」
等語（同上卷第四五頁反面）。又上訴人雖坦承未提供「全自動
油壓廢紙打包機」操作書面資料予長益公司，惟於檢察官履勘現
場時則表示作排除障礙時，應將機器改設在手動位置或關機，有
向告訴人丈夫作口頭操作及排除障礙說明云云（偵字第七七八０
號卷第三三頁反面、第三四頁）。再稽之郭麗花上揭偵查中之陳
述，陳政忠似於著手修理機器前，已依排除故障程序將開關改為
手動，且於修復後始因第三人開啟機器，致遭移動之馬達擊中頭
部。若郭麗花之陳述無訛，陳政忠係於修理機器過程中或修復後
發生事故？若確有第三人起動機器，該起動機器之行為，是否屬
於造成陳政忠死亡之偶然事實而造成因果關係中斷？攸關上訴人
應負何程度業務過失行為之認定，亦關係原判決所認定上訴人疏
懈其注意義務與陳政忠之死亡結果有無相當因果關係之判斷，自
有詳查之必要。原審未予根究明白，遽為不利上訴人之認定，自
有應於審判期日調查之證據而未予調查之違法。以上或為上訴意
旨所指摘，或屬本得依職權調查之事項，應認原判決有撤銷發回
更審之原因。
據上論結，應依刑事訴訟法第三百九十七條、第四百零一條，判
決如主文。
中    華    民    國  九十五  年   十二   月    八    日
                      最高法院刑事第十庭
                          審判長法官  洪  清  江
                                法官  石  木  欽
                                法官  李  伯  道
                                法官  林  勤  純
                                法官  陳  晴  教
      本件正本證明與原本無異
                                      書  記  官
中    華    民    國  九十五  年   十二   月   十五   日
                                                      v


司法院資訊處製作；財團法人民間司法改革基金會備份。
